最高法院刑事判決　　　　　　　　　　　　　　　八十六年度台上字第五○○三號
　　上　訴　人　台灣高等法院檢察署檢察官
　　被　　　告　乙○○
　　選任辯護人　洪堯欽律師
　　被　　　告　甲○○
右上訴人因被告等貪污案件，不服台灣高等法院中華民國八十五年八月二十九日第二
審判決（八十四年度上訴字第二八三三號，起訴案號：台灣台北地方法院檢察署八十
三年度偵字第一三八四八號），提起上訴，本院判決如左：
    主  文
原判決關於乙○○、甲○○部分撤銷，發回台灣高等法院。
    理  由
本件原判決以公訴意旨，指被告甲○○原係台灣省合作金庫儲蓄部經理（民國七十九
年起，八十二年九月退休），被告乙○○係同儲蓄部襄理（七十八年起迄今）二人均
係依法令從事該儲蓄部存、放款等公務之人。緣經營天可汗集團（即天可汗工程股份
有限公司、鍊成金鋼鐵股份有限公司、鉅岱營造股份有限公司、漢邦企業股份有限公
司等）企業負責人于禮源因所營事業平日週轉金需求龐大，八十年初于禮源僱用黃金
隆（已判刑確定）在天可汗工程股份有限公司任職，嗣並擔任副總經理，負責天可汗
集團向行庫貸款事宜，黃金隆乃向舊識甲○○、乙○○接洽向台灣省合作金庫儲蓄部
辦理不動產抵押貸款，籌措天可汗集團資金。八十年四月間黃金隆向于禮源表示將來
需要合庫儲蓄部經理甲○○、襄理乙○○在承辦貸款業務時予以大力幫忙，要求將公
司在南投地區所蓋房子一棟致贈彼等，嗣又覺得房子未完工且變現麻煩，于禮源遂同
意折現新台幣（下同）六百萬元，由黃金隆負責打點甲○○、乙○○二人。黃金隆將
上情轉知後，甲○○、乙○○共同與黃金隆約妥取得該款，並在爾後辦理貸款業務上
將予以特別幫忙。八十年四月三十日，黃金隆向于禮源索取上款，經于禮源指示其妻
魏素真，再由魏素真透過在漢邦企業股份有限公司負責管理財務即魏素真之妹魏秋玲
由漢邦企業股份有限公司彰化銀行福和分行第一一三五五－三號甲存帳戶內，提領現
款六百萬元在公司內交予黃金隆。黃金隆嗣欲交付各二百萬元予甲○○、乙○○二人
，因彼等恐生事故，均同意暫存黃金隆處；迨八十一年五、六月間，乙○○風聞渠有
收受天可汗集團財物事，遂要求黃金隆提款二百萬元現金，於八十一年六月二日由乙
○○存入其在儲蓄部第0000000000000活存帳戶，同日再取款以于禮源
名義辦理在該儲蓄部之二百萬元定期存單由自己保管，迨八十二年四月二十三日天可
汗集團已發生財務危機，乙○○遂將該定期存單辦理解約，連同利息共二百零九萬五
千九百七十八元以轉帳方式轉入于禮源在合庫儲蓄部帳戶內，抵銷對合庫貸款之欠債
，而甲○○部分之現款則未曾收受，因認甲○○、乙○○均涉有貪污治罪條例第五條
第一項、第三項之罪嫌等情。因而撤銷第一審論處乙○○依據法令從事公務之人員，
對於職務上之行為，收受賄賂罪刑，改判諭知乙○○無罪之判決；維持第一審諭知甲
○○無罪判決，駁回檢察官在第二審之上訴，固非無見。
惟查審理事實之法院，對於被告之犯罪證據，應從各方面詳予調查，以期發現真實，
苟非調查之途逕已窮，而被告之犯罪嫌疑仍屬不能證明，要難遽為無罪之判斷。卷查
：(一)黃金隆於法務部調查局台北市調查處供稱：「約在七十九年甲○○擔任合作金庫
大稻埕支庫經理期間，我即與渠有往來」「八十年三、四月間我尚未到天可汗公司任
職，于禮源找我，因于禮源資金調度問題，希望能儘快貸得款項，遂找我幫忙」（見
偵查卷第三十二頁背面、三十三頁）、「于禮源在八十年三月告訴我在南投有蓋房子
，送我一幢」（見同上卷第一六八頁），核與于禮源指稱：「黃金隆係甲○○介紹與
我認識的，亦係因甲○○推薦才來我公司上班的」（見同上卷第一○四頁）、證人蕭
錫建證稱：「黃金隆是在八十二年三月間的二年前來天可汗工作」（見同上卷第四十
六頁）各等語相符。乃原判決謂黃金隆係八十年六月間始由于禮源僱用擔任天可汗工
程股份有限公司副總經理，不可能於八十年四月三十日以前期約收受于禮源交付之六
百萬元賄款，顯有認定事實不依證據之違法。(二)黃金隆於法務部調查局台北市調查處
供稱：「八十年四、五月間我幫于禮源為南投建地向合庫儲蓄部貸款紓解于禮源資金
調度，因此于禮源為感謝我，原贈送我一棟房屋，後折現金六百萬元，其中二百萬元
給我，另四百萬元是要贈送給乙○○、甲○○二人，事後于禮源為了其它貸款，有向
乙○○、甲○○二人說明我那裡有各二百萬元」（見偵查卷第三十七頁），於原審供
稱：「乙○○、甲○○有去看房子」（見八十四年度上訴字第二八三三號卷(一)第一一
三頁），證人連文華亦於原審結證稱：「八十年六月份有去南投看別墅，我也有去，
同去的有經理甲○○、襄理乙○○……」，而乙○○、甲○○亦承認有到南投看房子
（見同上第二八三三號卷(二)第九十三頁背面、九十八頁背面、九十九頁），于禮源復
稱：「（甲○○）當然知道要給他二百萬元之事，同時他也有謝謝我，當初他有打電
話來提過，而且見到面時亦有提到謝謝之意，雖然當初他說謝謝是蠻抽象的，但在這
件事的事前及事後他對我的態度就不一樣了」（見同上第二八三三號卷(一)第一○八頁
），凡此，均為不利於被告甲○○、乙○○之證據。原審不予採信，亦未說明不予採
信之理由，顯有判決理由不備之違法。(三)于禮源於偵查中稱：「（關於台灣省合作金
庫儲蓄部八十一年六月二日活期儲蓄存款取款憑條存戶乙○○，提款二百萬元及八十
一年六月二日定期儲蓄存款申請書，戶名于禮源，存入金額二百萬元）我完全不知道
」（見偵查卷第一○三頁）、於原審稱「接到合庫抵銷函時我是很訝異，因我事先不
知道有這筆存單」（見第二八三三號卷(二)第一六七頁），黃金隆亦於法務部調查局台
北市調查處稱：「應該是在八十一年六月間，我記得當時于禮源公司因與合庫關係日
益交惡，已漸將與合庫貸款案件轉與彰銀往來，乙○○惟恐事發遂向我要求將其寄放
在我這裡之于禮源致贈之二百萬元還給他，他會再轉還于禮源，於是我才將二百萬
元之現金攜至合庫儲蓄部在門口交給乙○○收下，當場乙○○並表示會將該二百萬元
存入乙○○個人戶頭內再辦理轉以還給于禮源」（見偵查卷第一○五頁背面），且
乙○○亦於法務部調查局台北市調查處供稱：「我辦理定存時，並未事先徵得于禮源
同意，于禮源亦不知情」（見同上卷第九十八頁背面、九十九頁），於原審稱：「我
記得當天正好有于禮源公司人員持于禮源印鑑章前來辦理放款業務，我因係放款業務
承辦襄理，所以即利用機會向其借用于禮源之印鑑前去辦理定存，于禮源本人並不知
情」，且證人魏秋玲亦結證稱：「我不知道定存的事，我也沒有拿于禮源的印鑑給乙
○○」（見同上第二八三三號卷(一)第一一○頁），乃原判決摒棄上開不利於乙○○之
證言，率而採信乙○○、于禮源嗣後翻異之詞，並採信證人連文華、林天助、蔡猶讓
有利於乙○○之證詞，自有調查未盡及理由不備之違誤。檢察官上訴意旨指摘原判決
此部分不當，為有理由，應認原判決此部分有撤銷發回更審之原因。
據上論結，應依刑事訴訟法第三百九十七條、第四百零一條，判決如主文。
中      華      民      國    八十六    年      八      月    二十一    日
                              最高法院刑事第五庭
                                  審判長法官  陳  錫  奎
                                        法官  洪  清  江
                                        法官  李  璋  鵬
                                        法官  吳  昆  仁
                                        法官  劉  介  民
      右正本證明與原本無異
                                              書  記  官
中      華      民      國    八十六    年      八      月    二十七    日
